臺灣臺南地方法院刑事判決
111年度金訴字第334號
公  訴  人  臺灣臺南地方檢察署檢察官
被      告  陳弘翔



選任辯護人  李明峯律師
(法扶律師)          
上列被告因詐欺等案件，經檢察官提起公訴（111年度偵字第798
6號、111年度偵字第5407號），被告就被訴事實為有罪之陳述，
經本院告知簡式審判程序之旨，並聽取被告與公訴人之意見後，
本院合議庭裁定由受命法官獨任改行簡式審判程序審理，本院判
決如下：
    主  文
甲○○犯三人以上共同詐欺取財罪，處有期徒刑陸月。
未扣案之犯罪所得新臺幣壹萬元沒收，於全部或一部不能沒收或
不宜執行沒收時，追徵其價額。
    事  實
一、甲○○明知依照他人指示提供金融機構帳戶並提領其內不明來源之
    現金，係詐欺集團收取犯罪所得之犯罪手法，仍為獲取每提
    領帳戶內不明來源金錢達新臺幣（下同）100萬元即可取得5
    ,000元報酬之利益，於民國109年9月間，透過友人吳有明之
    介紹，加入由林林貴、陳彥禎、郭祖寧（上三人均經本院另
    案判決）及其所屬之成年成員所組成之詐欺集團（下稱本案
    詐欺集團），並與林林貴、陳彥禎、郭祖寧及其他本案詐欺
    集團成年成員共同意圖為自己不法所有，基於三人以上共犯
    詐欺取財及參與洗錢之犯意聯絡，由甲○○於109年9月16日前
    某時，依陳彥禎之指示將其所申辦之元大商業銀行帳號0000
    0000000000號帳戶（下稱元大帳戶）之存摺、提款卡、密碼
    、印章等帳戶資料提供予郭祖寧，以供收取本案詐欺集團成
    員於詐欺所得之贓款，並擔任元大帳戶之提領車手。本案詐
    欺集團成員在網路上申設「新葡京娛樂城」投資網站，並於
    109年8月3日在通訊軟體LINE以暱稱「陳宇航」、「新葡京
    娛樂客服」、「威煌澳門科技公司」加乙○○為好友，向乙○○
    佯稱於「新葡京娛樂城」網站投資可獲利等語，致乙○○陷於
    錯誤後，於前開網站投資，並依詐欺集團成員之指示，於10
    9年9月16日12時52分匯款新臺幣（下同）35萬元至甲○○元大
    帳戶內。嗣由林林貴通知陳彥禎後，由陳彥禎通知郭祖寧，
    復由郭祖寧搭載並指示甲○○於同日14時12分，在臺南市○○區
    ○○路0段000號元大銀行臺南分行提領200萬元詐欺贓款（包
    含乙○○匯入之35萬元）後，將全部款項交予郭祖寧，再由郭
    祖寧轉交予陳彥禎，陳彥禎再將款項交給林林貴指定之人將
    前開款項上繳本案詐欺集團上游，以此方式製造金流斷點，
    使該犯罪所得嗣後之流向不明，而達隱匿犯罪所得之效果，
    甲○○並因此獲得1萬元報酬。
二、案經乙○○訴由基隆市警察局第三分局報告臺灣臺南地方檢察
    署檢察官偵查起訴。
    理  由
壹、證據能力部分：
    查被告甲○○所犯者，非為死刑、無期徒刑、最輕本刑為3 年
    以上有期徒刑之罪，亦非高等法院管轄第一審案件，其於準
    備程序進行中，就被訴事實為有罪之陳述（本院金訴字第33
    4號卷第197頁），經依法告知其簡式審判程序之旨，並聽取
    當事人之意見後，合議庭爰依刑事訴訟法第273條之1第1項
    之規定，裁定進行簡式審判程序。且依刑事訴訟法第273條
    之2規定，不受同法第159條第1項、第161條之2、第161條之
    3、第163條之1及第164條至第170條所規定證據能力認定及
    調查方式之限制，是本案所引傳聞證據均有證據能力。至本
    判決所引用之非供述證據，與本案均有關連性，亦無證據證
    明係實施刑事訴訟程序之公務員以不法方式所取得，依刑事
    訴訟法第158條之4之反面解釋，當有證據能力。
貳、實體部分：
一、上揭犯罪事實，業據被告於本院準備及審理程序中均坦承不
    諱（本院金訴字第334號卷第197、202頁），核與證人即告
    訴人乙○○、證人陳彥禎、郭祖寧、吳有明於警詢之證述大致
    相符（警一卷第27至32頁；警二卷第1至10、15至23、28至3
    4頁；本院金訴字第334號卷第51至59頁），並有元大商業銀
    行股份有限公司110年1月26日元銀字第1100000759號函暨所
    附被告開戶資料及交易明細各1份、告訴人台中銀行國內匯
    款申請書回條影本1紙、告訴人與暱稱「陳宇航」、「新葡
    京娛樂客服」、「威煌澳門科技公司」之詐欺集團成員於通
    訊軟體LINE對話紀錄擷圖1份、元大商業銀行股份有限公司
    作業服務部111年1月14日元作服字第1110001183號函暨所附
    現金取款憑條影本及大額通貨交易申報資料各1份、被告與
    暱稱「高進(阿明)大榮台積明」之證人吳有明於通訊軟體LI
    NE對話紀錄擷圖1份等在卷可佐（警一卷第35、47至98、100
    、102、108至168、197至201頁；本院金訴字第195號卷第41
    至45頁；本院金訴字第269號卷二第131至159頁），足認被
    告前揭任意性自白與事實相符，本案事證明確，應依法論科
    。
二、論罪科刑
㈠、依現行洗錢防制法第2條規定，行為人意圖掩飾或隱匿特定犯
    罪所得來源，而將特定犯罪所得直接消費處分，或將之交與
    其他共同正犯，或由共同正犯以虛假交易外觀掩飾不法金流
    移動，均屬該條第1款或第2款所規範的洗錢行為（最高法院
    108年度台上字第1744、3086號判決要旨參照）。經查，被
    告於109年9月16日前某時，將元大帳戶交由郭祖寧及其所屬
    本案詐欺集團收受詐欺款項，並於乙○○因陷於錯誤而將35萬
    元匯入元大帳戶後，由被告臨櫃自元大帳戶提領包含前述35
    萬元在內之遭詐欺款項，共計200萬元，再將提領之款項交
    予郭祖寧，再由郭祖寧轉交予陳彥禎，陳彥禎再將款項交予
    林林貴指定之人，層層上繳本案詐欺集團上游，以隱匿詐欺
    犯罪所得去向，而製造金流斷點，客觀上合於洗錢行為之要
    件；又被告為智識正常之成年人，主觀上對此應可預見，竟
    仍參與並分擔實行上開行為，自有隱匿特定犯罪所得去向之
    洗錢不確定故意甚明。
㈡、共同實行犯罪行為之人，在合同意思範圍以內，各自分擔犯
    罪行為之一部，相互利用他人之行為，以達其犯罪之目的者
    ，即應對於全部所發生之結果，共同負責，不問犯罪動機起
    於何人，亦不必每一階段犯行，均經參與。再關於犯意聯絡
    ，不限於事前有所協定，其於行為當時，基於相互之認識，
    以共同犯罪之意思參與者，亦無礙於共同正犯之成立。且數
    共同正犯之間，原不以直接發生犯意聯絡者為限，即有間接
    之聯絡者，亦包括在內（最高法院98年度台上字第713號、9
    8年度台上字第4384號判決要旨參照）。查被告雖未自始至
    終參與詐欺集團各階段之犯行，而僅參與提供元大帳戶帳號
    、提款、交錢之工作，惟其既與包括林林貴、陳彥禎、郭祖
    寧在內之本案詐欺集團成員共同意圖為自己不法之所有，基
    於三人以上共同詐欺取財及洗錢之犯意聯絡，為詐欺告訴人
    而彼此分工，堪認係於犯罪計畫之共同意思範圍內，各自分
    擔犯罪行為之一部，並相互利用他人之行為，以達犯罪之目
    的，就本案犯行確具有犯意聯絡及行為分擔，而屬共同正犯
    ，應就所參與犯行，對於全部發生之犯罪結果共同負責。
㈢、核被告所為，係犯刑法第339條之4第1項第2款之三人以上共
    同詐欺取財罪、洗錢防制法第14條第1項之一般洗錢罪。被
    告以一行為同時觸犯三人以上共同詐欺取財及洗錢二罪名，
    為想像競合犯，應依刑法第55條規定，從一重之三人以上共
    同犯詐欺取財罪處斷。另被告與林林貴、陳彥禎、郭祖寧及
    本案詐欺集團成員間就上開犯行，有犯意聯絡及行為分擔，
    為共同正犯。
㈣、一行為觸犯數罪名，應論以想像競合犯，並從一重處斷者，
    若行為人符合想像競合犯之輕罪所設偵、審中自白得減輕其
    刑之規定，因想像競合犯為科刑上一罪，法律規定「從一重
    處斷」，又因重罪部分無該減刑規定之適用，自不得依該規
    定減刑，惟於輕罪部分，如已資為從輕量刑依據，即於法無
    違（最高法院110年度台上字第5409號刑事判決參照）。查
    被告於審理中就一般洗錢犯行（輕罪）自白，合於洗錢防制
    法第16條第2項減刑規定，雖因其犯行同時成立較重之三人
    以上共同詐欺取財罪（重罪），並因重罪並無自白減刑之規
    定，而無從依洗錢防制法第16條第2項規定減刑，然仍得將
    此部分量刑事實依刑法第57條之規定作為從輕量刑之依據。
㈤、刑法第339條之4第1項第2款其法定刑係1年以上7年以下有期
    徒刑，得併科新臺幣100萬元以下罰金，然同為3人以上共同
    詐欺取財之人，其原因動機不一，犯罪情節未必盡同，其以
    3人以上共同詐欺取財行為所造成危害社會之程度自屬有異
    ，法律科處此類犯罪，所設之法定最低本刑卻同為「1年以
    上有期徒刑」，不可謂不重，於此情形，自非不可依客觀之
    犯行與主觀之惡性二者加以考量其情狀，是否有可憫恕之處
    ，適用刑法第59條之規定酌量減輕其刑，期使個案裁判之量
    刑，能斟酌至當，符合罪刑相當原則及比例、平等原則。
　　查被告於本院審理時自白全部犯行，已如前述，另被告於偵
    查中主動協助偵查機關調查，並以簡訊、錄音方式協助偵查
    機關蒐集證據，有被告與暱稱「2分局偵查佐李宜靜」之警
    員於通訊軟體LINE對話紀錄擷圖45張在卷可佐（本院金訴字
    第334號卷第61至105頁）後更於審理時與告訴人以35萬元達
    成調解，並獲得告訴人之原諒等情，有本院111年度南司刑
    移調字第651好調解筆錄存卷可憑（本院金訴字第334號卷第
    315至317頁），足認被告已深感悔悟，並有積極協助遏止本
    案詐欺集團犯行之舉，再審酌被告於審理中自陳：以前一直
    在家中所經營餐廳幫忙，108年才自己出來工作，109年間太
    太腳受傷，手術需要錢，還要扶養兩名未成年子女，自己為
    家中經濟支柱等語（本院金訴字第334號卷第116、209頁）
    ，可知被告於108年之前長期在家中工作，生活經驗單純，
    後因太太手術及扶養2名未成年子女之經濟壓力，一時失慮
    ，遭受金錢之誘惑方誤入歧途；復參以被告除參與本案詐欺
    集團所生之1件犯罪前科外（臺灣高等法院臺南分院111年度
    上訴字第535號，犯罪日期為109年9月17日，與本案109年9
    月16日之犯行，僅相距1日），並無其他前科，素行尚屬良
    好，此有被告之臺灣高等法院被告前案紀錄表在卷可參，末
    衡以被告並非本案之首謀或主要施詐之人，犯罪情節較輕，
    認縱科以刑法第339條之4第1項第2款所定最低度刑有期徒刑
    1年仍嫌過重，爰依刑法第59條規定酌減其刑。又刑法第59
    條酌減其刑屬刑法總則之減輕，法定本刑不變，是若法定刑
    非最重本刑為5年以下有期徒之罪，縱依刑法第59條酌減其
    刑，而為6月以下有期徒刑之宣告，仍不得易科罰金，併此
    敘明（最高法院109年度台上字第2938號判決意旨參照）。
    　
㈥、爰以行為人責任為基礎，審酌被告正值壯年，非無謀生能力
    ，卻不思循正當管道獲取財物，竟參與本案詐欺集團共同為
    上開詐欺取財及洗錢犯行，擔任車手之工作，造成告訴人受
    有35萬元之財產上損害，被告並從中獲取1萬元之報酬，所
    為嚴重影響金融秩序，助長詐欺犯罪歪風，所為應予非難；
    惟念被告於審理時終能坦承犯行，且已與告訴人達成調解，
    業如前述，足認被告已深切悔悟，並積極填補告訴人所受損
    害，又雖因洗錢罪與加重詐欺罪屬想像競合而論以加重詐欺
    罪，而無法直接適用洗錢防制法第16條第2項所定之減刑事
    由，但被告坦承犯行、積極賠償告訴人之態度仍應於量刑時
    一併審酌，且被告除加入本案詐欺集團所衍生案件外，並無
    其他前科，素行堪稱良好，加之無具體事證顯示被告係該犯
    罪團體之主謀或主要獲利者，亦非直接向告訴人施行詐術之
    人，尚非處於本案詐欺集團核心地位，暨考量被告之犯罪動
    機、手段、情節，及其等自述之智識程度、家庭經濟狀況（
    涉及隱私，不予公開，參本院金訴字第334號卷第209頁），
    量處如主文所示之刑。
三、沒收：
㈠、查被告為本案犯行實際所獲犯罪所得為1萬元，為被告自陳在
    卷（本院金訴字第334號卷第115頁），應依刑法第38條之1
    第1項前段規定宣告沒收，並於全部或一部不能沒收或不宜
    執行沒收時，依同條第3項規定，追徵其價額。
㈡、按犯洗錢防制法之洗錢罪，其所移轉、變更、掩飾、隱匿、
    收受、取得、持有、使用之財物或財產上利益，沒收之，洗
    錢防制法第18條第1項前段固有明文，其立法理由乃為沒收
    洗錢行為標的之財物或財產上利益。惟刑罰法令關於沒收之
    規定，兼採職權沒收主義與義務沒收主義。職權沒收，係指
    法院就屬於被告所有，供犯罪所用、預備用或因犯罪所得之
    物，仍得本於職權斟酌是否宣告沒收。義務沒收，則又可分
    為絕對義務沒收與相對義務沒收。前者指凡法條有：「不問
    屬於犯人與否，沒收之」之特別規定者屬之，法院就此等物
    品是否宣告沒收，無斟酌餘地，除已證明滅失者外，不問屬
    於犯人與否或有無查扣，均應宣告沒收；後者則係指供犯罪
    所用、預備用或因犯罪所得，以屬於被告所有者為限，始應
    予以沒收（最高法院96年度台上字第7069號判決參照）。而
    上開洗錢防制法關於沒收之條文既未規定「不論屬於犯罪行
    為人與否」均沒收之，而採取相對義務沒收主義，自仍以屬
    於被告所得管領、處分者為限，始應予以沒收。查被告所領
    取之200萬元詐欺款項，固為洗錢之標的，然於被告於將前
    開款項交付予郭祖寧收取後，前開款項即非被告所有，亦未
    在其實際掌控中，則被告就此部分犯罪所收受、持有之財物
    不具所有權及事實上處分權，自非其所得管領、處分，即無
    從依洗錢防制法第18條第1項規定予以宣告沒收，併予敘明
    。
據上論斷，應依刑事訴訟法第273條之1第1項、第284條之1、第2
99條第1項前段，洗錢防制法第14條第1項，刑法第11條前段、第
28條、第339條之4第1項第2款、第55條前段、第59條、第38條之
1第1項前段、第3項，判決如主文。
本案經檢察官蔡佳蒨提起公訴，檢察官陳于文到庭執行職務。 
中　　華　　民　　國　　111 　年　　9 　　月　　6　　日
　　　　　　　　　刑事第三庭    法　官　茆怡文
以上正本證明與原本無異。
如不服本判決應於收受本判決後20日內向本院提出上訴書狀，並
應敘述具體理由。其未敘述上訴理由者，應於上訴期間屆滿後20
日內向本院補提理由書狀（均須按他造當事人之人數附繕本）「
切勿逕送上級法院」。 
　　　　　　　　　　　　　　　　書記官　薛雯庭
中　　華　　民　　國　　111 　年　　9 　　月　　6 　　日
附錄本案論罪科刑法條全文：
洗錢防制法第14條
有第2條各款所列洗錢行為者，處7年以下有期徒刑，併科新臺幣
500萬元以下罰金。前項之未遂犯罰之。
前二項情形，不得科以超過其特定犯罪所定最重本刑之刑。

中華民國刑法第339條之4
犯第339條詐欺罪而有下列情形之一者，處1年以上7年以下有期
徒刑，得併科100萬元以下罰金：
一、冒用政府機關或公務員名義犯之。
二、三人以上共同犯之。
三、以廣播電視、電子通訊、網際網路或其他媒體等傳播工具，
    對公眾散布而犯之。
前項之未遂犯罰之。